臺灣基隆地方法院民事判決　　　　　　 96年度基小字第887號
原　　　告　臺北縣計程車駕駛員職業工會
法定代理人　乙○○
訴訟代理人　丙○○
被　　　告　甲○○
上列當事人間請求清償債務事件，本院於民國96年6月5日言詞辯
論終結，判決如下：
    主    文
原告之訴駁回。
訴訟費用由原告負擔。
    事實及理由
一、原告主張：被告於民國84年6月22日到原告公會任職，後被
    告因涉業務侵占公款，經原告理監事會議決議先行將被告停
    職。原告雖先於93年1月30日為被告辦理退保，但基於勞工
    保險條例第9條第1項第5款、第11條、第72條等規定，為保
    障被告之權益，原告仍不得擅自退保，故原告於93年2 月5
    日再為被告辦理加保，以避免受罰。原告為被告加保後，即
    未接獲被告有要求退保之訊息，且依規定退保要有一定的程
    序，必須被保險人親自辦理始生效力。95年7月6日被告因業
    務侵占案經檢察官提起公訴，工會理監事於同年8月31日將
    被告予以解僱。故原告總共代被告支出健保費自93年4月起
    至94年3月止，每月自付額新臺幣（下同）768元，12個月共
    計9,432元；勞保費自93年4月起至95年8月止，每月自付額
    374元，31個月共計11,594元。兩者合計共21,026元，爰依
    無因管理之法律關係請求被告給付等語。並聲明：被告應給
    付原告21,026元，及自支付命令送達之翌日起至清償之日止
    ，按年息百分之五計算之利息。
二、被告則以：其為離職員工，無權利與義務主動辦理退保程序
    ，原告應依勞工保險條例施行細則第16條規定辦理退保，被
    告無須親自辦理。原告於93年1月30日自行退保及同年2 月5
    日再次自行加保，二次被告全不知情，亦未親自辦理。92年
    12月22日以後，原告叫被告不要上班，並無行文或口頭告知
    被告被停職或解僱，被告乃另謀他處，至93年4月16日才獲
    原告停職通知，被告自93年4月起任職於錦順興業有限公司
    任職，當時得知原告雙重加保時，曾數次以電話告訴原告其
    已在他處加保，原告未為退保，實為其疏忽。原告雙重加保
    期間之保險費，乃原告擅自加、退保及自訂退保時需被告親
    自辦理之條件所致，原告有權自行追退雙重保險費，卻未自
    辦理所生之損失，實與被告無涉等語，資為抗辯。並聲明：
    駁回原告之訴。
三、兩造不爭執之事實：
（一）原告主張自93年4月起至94年3月止，每月支出被告之健保
      費自付額，12個月共支付9,432元；自93年4月起至95年8
      月止，每月支出被告勞保費自付額374元，31個月共計
      11, 594元，兩者合計共21,026元等事實。
（二）93年1月30日、同年2月1日，原告曾將被告退出勞保、健
      保，嗣於同年2月5日，原告再次為被告加保，且加保時，
      並無徵詢被告之意見。
四、原告主張，被告經原告停職後，上開原告為被告支出之健保
    費及勞保費，係被告應自行辦理退保，被告卻未辦理退保，
    以致於原告繼續為被告支付上開健保費及勞保費，依無因管
    理之法律關係，被告應給付原告上開保險費用云云，則為被
    告否認，並以前情置辯，是本件兩造主要之爭點厥為：兩造
    間是否成立無因管理之法律關係？
五、經查：
（一）按「未受委任，並無義務，而為他人管理事務者，其管理
      應依本人明示或可得推知之意思，以有利於本人之方法為
      之。」、「管理人開始管理時，以能通知為限，應即通知
      本人。如無急迫之情事，應俟本人之指示。」民法第172
      、第173條第1項分別定有明文。原告若係無因管理，其管
      理自應依被告明示或可得推知之意思，以有利於本人之方
      法為之，且於開始管理時亦應即通知被告，並應俟被告之
      指示。本件原告雖主張無因管理，惟其於93年2月5日為被
      告加保勞保、健保時，並無不能通知被告之情形或急迫之
      情事，且無徵詢被告之意見，亦未有舉證其曾將「無因管
      理」之意思通知被告，即難謂原告之管理行為符合無因管
      理之要件。
（二）此外，原告係因怕被處罰所以才主動幫被告加保，亦為其
      所自承（見本院96年6月5日言詞辯論筆錄第1頁）。原告
      既是因怕被處罰而主動幫被告加保勞工保險，其主觀是否
      為他人即被告管理事務，而符合無因管理為他人管理事務
      之要件，尚非無疑。
（三）再者，勞工保險條例第9條第1項第5款規定，被保險人因
      案停職或被羈押，未經法院判決確定者，得繼續參加勞工
      保險；同條例施行細則第24條第1項、第2項復規定，該條
      例第9條規定之被保險人如願繼續加保時，投保單位不得
      拒絕、其所屬投保單位應繼續為其繳納保險費；又管理事
      務利於本人，並不違反本人明示或可得推知之意思者，管
      理人始得依法請求必要費用、有益費用之償還，此觀乎民
      法第176條之規定自明。準此，原告若認為被告有意願繼
      續參加勞工保險，原告法律上即有義務為被告加保，尚難
      謂成立無因管理；反之，若原告認為被告並無意願繼續參
      加勞工保險，則此時原告為被告加保之行為，顯已違反本
      人明示或可得推知之意思，亦與無因管理之要件有間。
（四）另本件被告於93年4月起，既已任職於他處，並已投保全
      民健康保險及勞工保險，為原告所不爭執，自應認為管理
      人即原告為被告加保時，已違反本人即被告明示或可得推
      知之意思。況且，被告亦已依法繳納健保費及勞保費，此
      雙重加保之結果，對於被告亦難認有何利益可言，自不成
      立無因管理。
五、綜上所述，原告既未能證明兩造間有無因管理之法律關係，
    從而，原告依據無因管理之法律關係，請求被告返還21,026
    元暨自支付命令聲請狀送達被告翌日起至清償日止，按年息
    百分之5計算之利息，即無理由，應予駁回。
六、本件事證已經明確，兩造其餘攻擊防禦方法及未經援用之證
    據，經本院逐一審酌後，認與判決結果不生影響，爰不一一
    論列，附此敘明。
七、結論：本件原告之訴為無理由，依民事訴訟法第78條，判決
    如主文。
中　　華　　民　　國　　96　　年　　6　　月　　12　　日
　　            　基隆簡易庭法　官  林李達
以上正本係照原本作成。
對於本件判決如有不服，應於收受送達後20日內向本院提出上訴
書狀，上訴於本院合議庭，並按他造當事人之人數附具繕本。
當事人之上訴，非以判決違背法令為理由不得為之，上訴狀應記
載上訴理由，表明下列各款事項：
(一)原判決所違背之法令及其具體內容。
(二)依訴訟資料可認為原判決有違背法令之具體事實。
中　　華　　民　　國　　96　　年　　6 　　月　　12　　日
                            書記官  林建清
